【裁判字號】    99,消債更,114
【裁判日期】    990713
【裁判案由】    更生事件
【裁判全文】
臺灣臺南地方法院民事裁定           99年度消債更字第114號
聲  請  人    甲○○
上列當事人因消費者債務清理事件聲請更生及保全處分，本院裁
定如下：
    主  文
更生及保全處分之聲請均駁回。
聲請費用由聲請人負擔。
    理    由
一、按債務人不能清償債務或有不能清償之虞者，得依本條例所
    定更生或清算程序，清理其債務，消費者債務清理條例第3
    條定有明文。債務人與金融機構協商成立者，不得聲請更生
    或清算，但因不可歸責於己之事由，致履行顯有重大困難者
    ，不在此限；本條例施行前，債務人依金融主管機關協調成
    立之中華民國銀行公會會員辦理消費金融案件無擔保債務協
    商機制與金融機構成立之協商，準用前項之規定，消費者債
    務清理條例第151條第5項、第6項分別定有明文。又聲請更
    生或清算不合程式或不備其他要件者，法院應以裁定駁回之
    ，但其情形可以補正者，法院應定期間先命補正，復為同條
    例第8條所明定。
二、本件聲請意旨略以：聲請人原於民國95年依銀行公會之協商
    機制與所有無擔保債權銀行達成依所積欠之債務，分120期
    、利率7%，每月還款新臺幣（下同）12,148元之協議，然因
    聲請人薪資收入不豐，而協議還款金額過高，致聲請人無法
    長期持續繳款，遂於98年1月17日向最大債權銀行國泰世華
    商業銀行股份有限公司（下稱國泰世華銀行）提出變更還款
    條件之申請，並於同年2月3日達成還款協議，約定剩餘之債
    務金額自同年月起分144期、利率4%，每月清償7,304元。嗣
    聲請人於同年月9日至奇美醫院柳營分院（下稱奇美柳營分
    院）初診時，發現頸椎病變且已病入膏肓，非經手術無法治
    癒，遂在主治醫師安排下，於同年月24日接受頸椎椎間盤切
    除及椎體護架前融合手術，嗣於同年3月3日出院後，聲請人
    因身體不適，無法勝任原粗重之工作，於是陸續向所任職之
    家樂福公司請長假並申請留職停薪，留職停薪期間聲請人因
    無工作收入，無法持續繳納協商金額，不得已於同年5月毀
    諾。聲請人在98年2月3日與債權銀行達成變更還款協議時，
    並未知98年2月9日初診時會被診治為頸椎病變及術後無法立
    即復原，實有不可歸責於聲請人之事由致履約顯有困難之情
    事，且觀諸聲請人位於臺北縣中和市之田賦及土地共，皆為
    繼承而來，持分皆為135分之l，換算聲請人之持分面積分別
    為0.18、0.06、0.29、0.02、0.01平方公尺，由於持分比例
    過小，無分割實益，故聲請人對於該5筆不動產亦無處分以
    償還欠債之可能，是鈞院考量聲請人之資力時，不應將該5
    筆不動產現值488,610元計入之。又聲請人雖積欠房貸
    1,295,385元及無擔保債務776,612元，然依銀行作業，聯徵
    債權人清冊所示之無擔保債務金額，係銀行報送呆帳金額債
    權資料於聯微中心，該利息僅計算至轉銷呆帳日，是聯徵中
    心所揭露之銀行債權僅為參考資訊，並非銀行真實債權數額
    ，銀行之實際債權數額尚需加轉銷呆帳日後未履行欠款所生
    之利息金額及違約金，聲請人實際債務金額應遠高於2,071,
    997元。聲請人無力繼續履行前開協商條件，是顯有非可歸
    責於聲請人之事由，致履行原協商內容有重大困難，應仍得
    聲請更生。又其無擔保或無優先權之債務總額未逾1,200萬
    元，復未經法院裁定開始清算程序或宣告破產，爰向本院聲
    請更生等語。
三、經查：
  (一)本件聲請人前曾聲請更生，經本院98年度消債更字第467
      號、99年度抗字第21號於99年5月31日駁回更生聲請確定
      在案，聲請人於上開更生事件經駁回確定後，隨即於99
      年6月14日再聲請更生，並同時聲請保全處分，請求停止
      本院99年度執字第10266號強制執行事件，該案復經本院
      以99年度消債更字第106號於99年6月18日裁定駁回其更生
      及保全之聲請，嗣聲請人另於99年7月2日再聲請本件更生
      ，並同時聲請保全處分以停止前開強制執行事件之強制執
      行程序。
  (二)聲請人於消費者債務清理條例施行前，依協商機制與金融
      機構於95年6月8日達成協議，雙方約定總債務分120期，
      每月償還協商金額12,148元，嗣聲請人未能依協商方案履
      行，遂於98年1月17日向最大債權銀行國泰世華銀行申請
      重新訂立協商方案，並於同年2月3日變更還款協議，約定
      自同年月起，以總債權金額『834,237元』，分144期、利
      率4%，每月清償7,304元，惟聲請人於變更方案後僅繳款2
      期即未再履行，國泰世華銀行遂於98年6月9日通報毀諾，
      此有國泰世華銀行98年12月31日民事陳述意見狀及其所附
      95年度銀行公會債務協商機制變更還款條件增補約據、變
      更債務協商協議書方案、方案試算表、債務協商變更還款
      條件申請書附本院98年度消債更字第467號卷可稽（該案
      卷，第114頁、第164~169頁），並經本院依職權調閱上開
      卷宗核閱屬實，堪信為真實。
  (三)聲請人主張其於98年2月3日與國泰世華銀行達成變更還款
      協議，約定自同年月起分144期、利率4%，每月清償7,304
      元。然因其於同年月9日至奇美柳營分院初診時，發現頸
      椎病變，遂於同年月24日接受頸椎椎間盤切除及椎體護架
      前融合手術，惟術後因身體不適，無法勝任原粗重之工作
      ，而向家樂福公司申請留職停薪，故無法繼續繳納協商金
      額，不得已於98年5月毀諾；又聲請人所有位於臺北縣中
      和市之田賦及土地，皆為繼承而來，因持分比例過小，而
      無分割實益，聲請人並無處分該繼承不動產以償還欠債之
      可能；再者，依銀行作業，聯徵債權人清冊所示之無擔保
      債權金額776, 612元，係銀行將計算至轉銷呆帳日之參考
      金額報送債權資料於聯微中心，並非銀行真實債權數額，
      聲請人實際總債務金額應遠高於2,071,997元，其有聲請
      更生之必要云云，惟查：
    1.聲請人現名下財產有臺南縣新營市○○段417、418地號土
      地2筆暨同段305建號房屋1棟（下稱新營房地）及臺北縣
      中和市○○段灰小段167-1、167-6、177-1、177-7地號
      、同縣市○○段310地號土地共5筆（下稱中和土地），有
      更生聲請狀所附財產及收入狀況說明書、財政部臺灣省南
      區國稅財產歸屬資料清單在卷可稽（本院卷，第7~8頁）
      。而聲請人之新營房地經本院99年度司執字第10266號強
      制執行事件鑑定價格為2,318,000元，並經本院職權調閱
      該執行卷宗核閱屬實，另中和土地聲請人之權利範圍均為
      135分之1，土地公告現值共488,610元，亦有聲請人所提
      供財政部臺灣省南區國稅局財產歸屬資料清單在卷可查（
      本院卷，第8頁），是以上開房地總價值為2,806,610元【
      計算式：2,318,000＋488,610＝2,806,610】。然聲請人
      辯稱該5筆中和土地因係繼承而來，且持分比例過小無分
      割實益云云，惟聲請人既陷於無法支付協商還款金額，自
      應選擇適當處分資產方式以減輕自身負擔，且就繼承所得
      遺產本可隨時請求分割（民法第1164條參照），又如繼承
      人彼此協議分割不成，聲請人亦非不得向法院聲請以變價
      或金錢補償方式分割之，聲請人以上情為辯，實屬藉故推
      託之詞，自無足採。從而，聲請人名下所有之不動產財產
      總值既達2,806,610元，而聲請人新營房地之抵押債權計
      算至98年11月12日止之現存債權本金為1,295,385元，最
      後繳款日為98年11月12日乙節，亦有國泰人壽保險股份有
      限公司（下稱國泰人壽）98年12月25日陳報狀附於本院98
      年消債更字第467號卷可參（該卷第187~188頁），加上如
      聯徵債權人清冊所示聲請人之無擔保債務總額776,612元
      （本院卷，第21頁），聲請人之債務總額為2,071,997元
      ，應認在聲請人於98年5月毀諾當時，其所有之不動產價
      值足供清償其抵押借款債務及無擔保借款，顯見聲請人實
      非有不能清償債務之情事。
    2.又聲請人辯稱聯徵債權人清冊所示無擔保債務金額776,61
      2元係銀行將計算至轉銷呆帳日之參考金額報送於聯微中
      心，並非銀行真實債權數額云云。惟查，聲請人於98年2
      月3日與國泰世華銀行達成變更還款協議時，約定自同年
      月起，以無擔保債務總額『834,237元』，分144期、利率
      4%，每月清償7,304元方案還款，則計算至聲請人還款2期
      後毀諾時之所積欠無擔保債務總額為819,629元【計算式
      ：834,237－7,304×2＝819,629】，是縱如聲請人所陳，
      上開聯徵債權人清冊所示776,612元無擔保債務總額，有
      因銀行作業所生誤差，然依聲請人於98年5月毀諾時所尚
      欠無擔保債務金額819,629元，加計前開國泰人壽所欠抵
      押借款債務，於聲請人毀諾時，其債務總額應未逾2,115,
      014元【計算式：1,295,385＋819,629＝2,115,014】，以
      聲請人擁有之不動產總價2,806,610元計算，亦足供清償
      聲請人於毀諾時之抵押借款債務及無擔保借款，與聲請人
      所稱其毀諾當時無法清償債務或有不能清償之虞之情形不
      符，故聲請人並無不可歸責於己之事由致履行顯有重大困
      難甚明。聲請人主張其確有不可歸責於己之事由致履行上
      開協商有重大困難，後有履行不能之情云云，顯然無稽，
      不足採信。
四、末按債務清償方案既係經當事人於本條例施行前行使選擇權
    所合意成立之債權契約，聲請人自應受該成立之契約所拘束
    ，如認該協商成立之清償方案其後真有不適當履行之情形，
    仍應誠實面對債務，以最大誠意向債權人協商謀求更合理之
    清償方案，而非輕率毀諾，逕為聲請更生清理程序，且依聲
    請人之財產狀況，其毀諾時財產明顯大於負債，足以清償對
    金融機構之全部債務，聲請人卻於98年5月恣意毀約，自可
    認聲請人無陷於不能清償債務或有不能清償之虞，且於毀諾
    時並無不可歸責於己致履行顯有重大困難之情事，是其更生
    之聲請自屬要件不備，聲請人逕為聲請本件更生，為無理由
    ，應予駁回。又本件更生之聲請既經駁回，其保全處分之聲
    請自失所附麗，應併駁回，附此敘明。
五、綜上所述，聲請人於消費者債務清理條例施行前，既已與金
    融機構之債權人依金融主管機關協調成立之中華民國銀行公
    會會員辦理消費金融案件無擔保債務協商機制成立協商，且
    無因不可歸責於己致履行顯有重大困難之事由，亦非有不能
    清償債務或有不能清償之虞，則其聲請更生，顯然違背消費
    者債務清理條例第3條及第151條第6項準用同條第5項前段所
    定之要件，且上開欠缺又屬無從補正，從而，依上開說明，
    應予駁回其更生之聲請，爰裁定如主文。
中    華    民    國    99    年    7    月  13      日
              民事第三庭     法  官  孫玉文
上為正本係照原本作成。
如不服本裁定，應於裁定送達後10日內，以書狀向本院提出抗告
，並繳納抗告費新臺幣1千元。
中    華    民    國    99    年    7    月  13      日
                             書記官  蘇玟心

司法院資訊處製作；財團法人民間司法改革基金會備份。
